臺灣臺南地方法院新市簡易庭民事判決
109年度新簡字第569號
原      告  林榮月  


被      告  陳范秋園


上列當事人間請求損害賠償事件，經本院於民國110年2月19日言
詞辯論終結，判決如下：
    主    文
被告應將搭建於門牌號碼為臺南市○○區○○街○○○號房屋屋瓦上如
附圖即臺南市永康地政事務所民國一百零七年七月十九日土地複
丈成果圖所示編號A部分，面積零點零五平方公尺之鐵皮拆除。
訴訟費用由被告負擔千分之五，餘由原告負擔。
本判決原告勝訴部分得假執行。但被告如以新臺幣貳仟元為原告
預供擔保，得免為假執行。 
原告其餘之訴及假執行之聲請均駁回。
    事實及理由
一、原告起訴主張：
(一)被告所有坐落臺南市○○區○○段0000地號土地及其上同段1449
    建號建物(門牌號碼：臺南市○○區○○街00號，下稱系爭00號
    房屋)，與原告所有坐落臺南市○○區○○段0000地號土地及其
    上同段0000建號建物(門牌號碼：臺南市○○區○○街00號，下
    稱系爭00號房屋)相毗鄰。系爭00號房屋於民國75年間即以
    使用系爭00、00號房屋共同壁2分之1，不逾越系爭2房屋共
    同壁方式搭蓋牆面增建3樓部分。原告長年旅居國外，102年
    4月間返國發現被告利用鐵皮、牆面搭建在系爭00號房屋3樓
    增建之牆面、屋頂屋瓦上之方式，搭蓋系爭00號房屋3樓鐵
    皮屋(下稱系爭鐵皮屋)，造成系爭00號房屋牆面、屋頂瓦片
    受損，經原告多次向被告催促將搭建於系爭00號房屋牆面與
    瓦片上之鐵皮除去，被告均置之不理。被告擅自將固定鐵皮
    處釘在系爭00號房屋牆面、屋瓦上，造成系爭00號房屋之牆
    面、屋瓦受損，系爭00號房屋於104年間已由被告登記為所
    有權人，縱使上揭侵害行為非被告所為，被告本於所有權人
    管理責任，及目前侵害仍持續中等情，依民184條第1項前段
    規定，請求被告賠償原告所受損害。又被告自102年間即利
    用系爭00號房屋牆面搭建鐵皮屋，受有免除自行建牆支出之
    利益，依民法第179條規定請求被告返還自102年4月起至109
    年6月止，以臺南市外牆出租價格1年租金新臺幣(下同)60,0
    00元為計算基礎，給付原告430,000元(計算式：60,000元1
    2月86月=430,000元)相當於租金之不當得利。另被告利用
    原告所有系爭00號房屋牆面搭建鐵皮屋，並破壞系爭00號房
    屋之牆面與瓦片，依民法第767條規定求被告將搭建於系爭0
    0號房屋牆面上之鐵皮與橋接之鐵釘除去。
(二)並聲明：
　⒈被告應給付原告430,000元，及自起訴狀繕本送達翌日起至清
    償日止，按週年利率5％計算之利息。
　⒉被告應將搭建在原告房屋及牆面上之鐵皮及橋接之鐵釘除去
    。
　⒊願供擔保准予宣告假執行。
　⒋訴訟費用由被告負擔。
二、被告之答辯：
(一)系爭鐵皮屋為被告配偶生前搭建，就原告聲稱屋頂遭占用一
    事被告不清楚。況原告就本件爭執事項曾向臺灣臺南地方檢
    察署(臺南地檢署)提出竊占、毀損告訴，臺南地檢署以難認
    被告就原告所有系爭00號房屋有何支配狀態為理由，做出10
    7年度偵字第6416號不起訴處分書。系爭00號房屋有嚴重漏
    水情形導致被告所有系爭00號房屋滲漏水，原告應修繕系爭
    00號房屋。
(二)並聲明：原告之訴駁回。
三、得心證之理由：　　
(一)當事人主張有利於己之事實者，就其事實有舉證之責任，民
    事訴訟法第277條前段定有明文。再民事訴訟如係由原告主
    張權利者，應先由原告負舉證之責，若原告先不能舉證，以
    證實自己主張之事實為真實，則被告就其抗辯事實即令不能
    舉證，或其所舉證據尚有疵累，亦應駁回原告之請求，此為
    舉證責任分配原則之理。
(二)原告主張被告利用已搭蓋完成原告所有系爭00號房屋3樓增
    建水泥牆面，搭建系爭00號房屋3樓系爭鐵皮屋增建，致系
    爭00號房屋牆面、屋瓦受損，並因此受有利益，分別依民法
    第184條第1項前段規定、第179條、第767條請求被告賠償原
    告所受損害及除去對系爭00號房屋之侵害等情，為被告所否
    認，並以前詞置辯。茲就原告之前揭請求，分論如下：
　⒈原告依民法第184條第1項前段請求被告賠償損害部分：　
  　⑴因故意或過失，不法侵害他人之權利者，負損害賠償責任
      ，民法第184條第1項前段定有明文。侵權行為損害賠償成
      立要件，需加害人有故意或過失不法行為，致被害人受損
      害，且加害行為與受損結果間具相當因果關係，倘受損結
      果非被害人指稱之人所為，即無成立侵權行為損害賠償之
      可能。是原告主張其權利受被告侵害，則應由原告就其確
      實有權利受損、被告具故意或過失不法行為、及所受損害
      與被告行為間具相當因果關係等侵權行為要件為舉證。
　  ⑵原告主張被告所有系爭00號房屋搭建3樓增建系爭鐵皮屋時
      ，擅自將固定鐵皮處釘在原告所有系爭00號房屋牆面、屋
      瓦上，造成系爭00號房屋牆面、屋瓦受損，被告於104年
      間登記為系爭00號房屋所有權人，自應對上開侵害負損害
      賠償責任等情，為被告所否認，並以前詞置辯。查系爭00
      號房屋原所有權人為被告配偶即訴外人陳○○，被告於陳○○
      104年10月15日過世後，繼承取得系爭00號房屋，有104年
      10月16日陳○○全國財產稅總歸戶財產查詢清單、陳○○除戶
      戶籍謄本、系爭00號房屋建物登記第一類謄本等件附卷可
      參(新簡字卷第103、105、181頁)。原告自承自98年退休
      後大多居住國外，每年僅一至兩個月住於系爭00號房屋，
      於102年4月返國發現系爭00號房屋3樓增建系爭鐵皮屋，
      有民事起訴狀附卷可考(新簡字卷第19頁)。綜此，系爭鐵
      皮屋於102年4月以前搭建，當時系爭00號房屋所有權人為
      陳○○，可推知系爭鐵皮屋乃陳○○搭建，而非被告。依上揭
      民法第184條第1項前段侵權行為損害賠償要件說明，系爭
      鐵皮屋非被告搭建，縱使搭建時有侵害原告所有系爭00號
      房屋致受損害，被告仍非侵權行為之加害人，對於原告無
      加害行為，且原告未證明被告何種行為與原告受損結果間
      具相當因果關係，原告主張與民法侵權行為要件未合，依
      民法第184條第1項前段請求被告賠償，於法未符，不可採
      認。
　⒉原告依民法第179條請求被告返還不當得利部分：
　  ⑴按無法律上之原因而受利益，致他人受損害者，應返還其
      利益。雖有法律上之原因，而其後已不存在者，亦同，民
      法第179條明文規定。又按不當得利依其類型可區分為「
      給付型之不當得利」與「非給付型不當得利」，前者係基
      於受損人之給付而發生之不當得利，後者乃由於給付以外
      之行為（受損人、受益人、第三人之行為）或法律規定或
      事件所成立之不當得利。在「給付型之不當得利」固應由
      主張不當得利返還請求權人（受損人），就不當得利成立
      要件中之「無法律上之原因」負舉證責任；惟在「非給付
      型之不當得利」中之「權益侵害之不當得利」，由於受益
      人之受益非由於受損人之給付行為而來，而係因受益人之
      侵害事實而受有利益，因此祇要受益人有侵害事實存在，
      該侵害行為即為「無法律上之原因」，受損人自不必再就
      不當得利之「無法律上之原因」負舉證責任(最高法院100
      年台上字第899號民事判決參照)。是非給付型不當得利受
      損人雖不必就不當得利之「無法律上之原因」負舉證責任
      ，但就受益人有侵害事實存在仍須負舉證責任。
　  ⑵原告主張被告利用原告系爭00號房屋3樓牆面搭建系爭鐵皮
      屋，免除自行建牆支出，迄今侵害仍持續中，屬無法律上
      原因受有利益，使原告受有損害，請求被告返還自102年4
      月起至109年6月止相當於租金不當得利430,000元云云。
      查據前揭原告聲明事實與返還不當得利主張，被告乃利用
      系爭00號房屋3樓牆面搭建系爭鐵皮屋，以侵害原告方式
      無法律上原因受有利益，屬非基於受損人(即原告)給付之
      「非給付型不當得利」，依上揭不當得利舉證責任說明，
      原告就被告有侵害事實存在須負舉證責任。而原告就被告
      利用系爭00號房屋3樓牆面搭建系爭鐵皮之侵害事實固提
      出系爭00、00號房屋現況外觀照片為證(新簡字卷第29-33
      頁)，然該照片未能證明系爭鐵皮屋確實利用系爭00號房
      屋3樓牆面搭建，或橋接之鐵釘施打於系爭00號房屋3樓牆
      面上。縱使照片顯示系爭鐵皮屋有部分牆面構造坐落系爭
      00、00號房屋之共同壁上(新簡字卷第31、33頁)，且原告
      稱使用系爭00、00號房屋共同壁2分之1，不逾越系爭2房
      屋共同壁方式搭蓋牆面增建系爭00號房屋3樓部分云云，
      惟系爭鐵皮屋坐落系爭2房屋共同壁處是否越界，及該共
      同壁是否如原告聲稱僅使用系爭00、00號房屋共同壁2分
      之1，以未越界方式興建等情，均無法自上揭照片內觀察
      得知，或僅以原告片面之詞即足認定，故系爭鐵皮屋是否
      越界利用系爭00號房屋3樓牆面搭建，侵害原告所有系爭0
      0號房屋並受有利益，顯屬有疑，是原告之舉證尚未充足
      。
　  ⑶另據臺南市永康地政事務所110年1月7日以所測量字第1100
      001878號函檢附，鑑測日期107年7月19日，永測量(法)字
      第14600號土地複丈成果圖(即附圖)內說明欄記載「經現
      況勘測結果鐵皮屋主體並無逾越之情事」，鑑測結果為系
      爭鐵皮屋有0.05平方公尺鐵皮越界坐落系爭00號房屋屋瓦
      上，此結果亦由臺南地檢署檢察官確認無訛，有臺南市永
      康地政事務所110年1月7日以所測量字第1100001878號函
      、107年7月19日永測量(法)字第14600號土地複丈成果圖
      、臺南地檢署107年度偵字第6416號檢察官不起訴處分書
      等件在卷可稽(新簡字卷第339-341頁、第45-47頁)，可知
      系爭鐵皮屋主體無越界建築，據此可推知並無原告所稱被
      告利用原告系爭00號房屋3樓牆面搭建系爭鐵皮屋，或橋
      接之鐵釘施打於系爭00號房屋3樓牆面上等情，則被告無
      侵害系爭00號房屋並受有利益，原告依民法第179條之規
      定，請求被告給付相當於租金之不當得利430,000元，於
      法不符，無法准許。
　⒊原告依民法第767條請求被告將搭建在系爭00號房屋及牆面上
    之鐵皮與橋接之鐵釘除去部分：
　  ⑴所有人對於無權占有或侵奪其所有物者，得請求返還之。
      對於妨害其所有權者，得請求除去之，民法第767條第1項
      前段及中段定有明文。
　  ⑵原告主張被告利用系爭00號房屋牆面搭建鐵皮屋，並破壞
      系爭00號房屋之牆面與瓦片，依民法第767條規定求被告
      將搭建於系爭00號房屋牆面上之鐵皮與橋接之鐵釘除去等
      情，為被告否認，並以前詞置辯。查系爭鐵皮屋除附圖編
      號A0.05平方公尺鐵皮越界坐落系爭00號房屋屋瓦上外，
      其餘鐵皮主體並無越界情事，且原告所提證據未能證明被
      告利用系爭00號房屋3樓牆面搭建系爭鐵皮屋，或橋接之
      鐵釘施打於系爭00號房屋3樓牆面上等情，業如上述。是
      系爭00號房屋僅附圖編號A所示之0.05平方公尺鐵皮遭系
      爭00號房屋越界侵占，而被告就此越界侵占部分未提出有
      權占用證明，自屬無權占有，則原告本於系爭00號房屋所
      有權人，依民法第767條第1項前段、中段規定，請求被告
      應將如附圖所示編號A部分，面積0.05平方公尺之鐵皮移
      除，核屬有據，應可採認。逾此部分則無依據，無從准許
      。
(三)綜上所述，原告依第767條第1項之規定，請求被告應將如附
    圖編號A部所示分，面積0.05平方公尺之鐵皮拆除，為有理
    由，應予准許，逾此範圍之請求均無理由，應予駁回。
四、本件事證已臻明確，兩造其餘攻擊、防禦方法及舉證，經本
    院審酌後，認與判決之結果不生影響，爰不一一論述，併予
    敘明。
五、本件係屬民事訴訟法第427條之簡易訴訟事件，所為被告部
    分敗訴之判決，爰依同法第389條第1項第3款之規定，就原
    告勝訴部分依職權宣告假執行。原告雖陳明願供擔保聲請宣
    告假執行，惟此不過促使法院職權之發動，爰不另為駁回假
    執行聲請之諭知。至原告敗訴部分，其假執行之聲請即失所
    附麗，應予駁回。並依同法第392條第2項規定，依職權宣告
    被告於得預供擔保，得免為假執行。
六、據上論結，原告之訴為一部有理由，一部無理由。爰依民事
    訴訟法第436條第2項、第79條、第389條第1項第3款、第392
    條第2項，判決如主文。 
中　　華　　民　　國　　110 　年　　3 　　月　　26　　日
                 臺灣臺南地方法院新市簡易庭
                        法  官　盧亨龍
以上正本係照原本作成。
如對本判決上訴，應於判決送達後20日內向本院提出上訴狀，若
委任律師提起上訴者，應一併繳納上訴審裁判費，否則本院得不
命補正逕行駁回上訴。
中　　華　　民　　國　　110 　年　　3 　　月　　26　　日
                        書記官　徐毓羚